【裁判字號】    99,消債更,77
【裁判日期】    990812
【裁判案由】    更生事件
【裁判全文】
臺灣臺南地方法院民事裁定            99年度消債更字第77號
聲  請  人
即債 務 人  甲○○
上列當事人因消費者債務清理事件聲請更生，本院裁定如下：
    主  文
聲請駁回。
聲請費用由聲請人負擔。
    理  由
一、按本條例所稱消費者，指五年內未從事營業活動或從事小規
    模營業活動之自然人；前項小規模營業指營業額平均每月新
    臺幣（下同）二十萬元以下者；又聲請更生或清算不合程式
    或不備其他要件者，法院應以裁定駁回之，但其情形可以補
    正者，法院應定期間先命補正，消費者債務清理條例（下稱
    本條例）第2條第1項、第2項、第8條定有明文。又本條例施
    行細則第3條第1項規定：本條例第2條第1項所稱之營業活動
    ，係指反覆從事銷售貨物、提供勞務或其他相類行為，以獲
    取代價之社會活動。第 2項規定：債務人為公司或其他營利
    法人之負責人，無論是否受有薪資，均視為自己從事營業活
    動，其營業額依該公司或其他營利法人之營業額定之。考其
    立法理由為：債務人為獨資或合夥經營商號者，即係從事營
    業活動之自然人，並依該商號之營業額定其是否有本條例之
    適用。同理，債務人為公司或其他營利法人之負責人者，無
    論是否受有薪資，亦應視為其係自己從事營業活動，並依該
    公司或其他營利法人之營業額定其是否有本條例之適用，爰
    設第 2項，以杜爭議。是更生或清算之聲請案件，法院應先
    審酌聲請人是否為本條例第2條適用對象；又本條例第2條第
     1項所定之五年期間，自聲請更生或清算前一日回溯五年計
    算之；第 2項所定之營業額，以五年內之營業總額除以實際
    營業月數計算之，消費者債務清理條例施行細則第3條第2項
    及第4條亦有明文規定。
二、次按，債務人無擔保或無優先權之債務總額未逾新台幣（下
    同）一千二百萬元者，於法院裁定開始清算程序或宣告破產
    前，得向法院聲請更生，本條例第42條第 1項定有明文。查
    本條例第42條立法理由為：債務人負債總額若過大，其因更
    生程序而被免責之負債額即相對提高，此對債權人造成之不
    利益過鉅。爰明定債務人之無擔保或無優先權債務總額未逾
    新臺幣一千二百萬元者，始得聲請更生。又本條例第42條第
     1項所稱無擔保或無優先權之債務總額未逾一千二百萬元，
    係指計算至法院裁定開始更生程序前一日止，包含本金、利
    息、違約金在內之無擔保或無優先權債務總額，辦理消費者
    債務清理事件應行注意事項第二十一點關於第42條、第63條
    部份之說明亦有明文規定。
三、本件聲請意旨略以：聲請人近年來所經營之仁仁醫院遭受健
    保局經常性的審核扣款致營收大幅下滑，導致入不敷出，最
    後連不動產亦遭法院查扣拍賣。聲請人迫於無奈向最大債權
    銀行提出前置協商，惟最大債權銀行第一銀行指稱，(1)第一
    銀行的債權要另外申請債管處方可進行，且如果納入後每月
    需攤還81,000元，(2)除第一銀行債權外，其餘銀行可以每月
    攤還2,000元，共分61期攤完。 但第一銀行債權則另行每月
    攤還28,000元，期間2年，2年後再另行申請。聲請人已近65
    歲，目前擔任臺灣臺南看守所的約聘醫生，每月薪資39,820
    元，除扣除個人每月最低生活費用支出9,829元外，尚餘29,
    991元可供償債計劃。 但98年12月份突遭另一債權人福灣企
    業股份有限公司查扣聲請人每月三分之一薪資報酬，致聲請
    人99年1月份起實領薪資報酬僅剩26,547元， 聲請人收入頓
    減，亦無法與債權銀行洽商償還計劃，為此爰依消費者債務
    清理條例聲請更生等語。
四、經查：
  (一)聲請人自聲請更生前一日回溯五年內曾擔任仁仁醫院負責人
    ，據聲請人自述，仁仁醫院於95年間起即因遭受健保局經常
    性審核扣款致營收大幅下滑，至98年 2月24日向台南市衛生
    局呈報終止營業云云，而經審核本院依職權向財政部臺灣省
    南區國稅局臺南市分局調閱之仁仁醫院93年度至97年度人工
    逕核案件審核報告表，仁仁醫院於聲請人聲請更生前一日回
    溯五年內之94年至歇業之98年間，94年度之全年收入達4,29
    1,130元、95年度3,942,520元、96年度1,378,647元、 97年
    度1,420,250元，98年2月間聲請終止營業，則仁仁醫院於聲
    請人擔任負責人之94年度至歇業之98年度五年間，收入最少
    合計達11,032,547元， 故平均每月之營業額最少為220,650
    元【計算式：11,032,54750=220,650，小數點以下四捨五
    入】，已逾二十萬元。是以，債務人聲請更生前五年內仁仁
    醫院之每月營業額既逾二十萬元，債務人自非屬小規模營業
    活動之自然人，即非本條例所稱消費者，顯不符合本條例第
    2條第1項及第2項所定要件。
  (二)又本院於99年5月27日以南院龍民禮99年度消債更77字第990
    024599號函通知聲請人之各債權人陳報「債務人迄至99年 4
    月11日（即聲請人聲請更生前一日）止積欠貴行之債權總額
    。並請分別列明本金、利率、違約金及計算式」。第一商業
    銀行股份有限公司99年6月8日陳報，「債務人甲○○至99年
    4 月11日止積欠本行債權總額為12,861,279元（即有擔保債
    權不足額，內含本金11,491,732元，年利率3.84%，自96年9
    月11日起至99年4月11日止利息1,141,290元及違約金228,25
    8元）」（見本院卷第78頁），並提出本院95年執字第27192
    號強制執行金額計算書分配表一件，說明聲請人前開欠款乃
    經強制執行抵押物即台南市○○區○○段520、520-1地號土
    地及724、727建號建物後之不足額，則上開欠款12,861,279
    元現屬無擔保或無優先權之債務，堪可認定。又台新國際商
    業銀行股份有限公司同年6月2日陳報，「債務人於本行欠款
    金額如下：1.信用卡本金43,328元，及自95年12月20日起至
    99年4月10日止，以年利率20%計算之利息28,680元，及違約
    金1,788元。…」（見本院卷第73頁）； 中國信託商業銀行
    股份有限公司同年 6月11日陳報，「債務人於本行僅汽車貸
    款欠款，計至99年 4月1日止，欠款金額為130,395元（本金
    62,883元，及自90年4月9日起至99年4月1日止，按9.9%計算
    之利息55,943元，及違約金10,769元）」（見本院卷第75頁
    ）。依前揭聲請人各債權銀行所提供之債權明細，聲請人於
    本件更生聲請之99年4月12日前， 其無擔保或無優先權之債
    務總額顯已逾一千二百萬元，亦不符本條例第42條第 1項之
    更生聲請規定。
五、綜上所述，聲請人於聲請更生前五年內曾為仁仁醫院之負責
    人，於其聲請更生前一日回溯五年內，依其五年內營業總額
    除以實際經營月數之計算結果，其平均每月營業額已逾二十
    萬元，且聲請人於本件更生聲請前之無擔保或無優先權債務
    總額亦逾一千二百萬元，本件聲請人聲請更生，顯不符合消
    費者債務清理條例第2條第1項、第2項及第42條第1項所定要
    件，且上開欠缺又屬無從補正，依上說明，自應駁回其更生
    之聲請，爰裁定如主文。
中    華    民    國    99    年    8     月    12    日
                  民事第二庭  法  官  王國忠
以上正本證明與原本無異。
如不服本裁定，應於裁定送達後十日內，以書狀向本院提出抗告
，並繳納抗告費新臺幣一千元。
中    華    民    國    99    年    8     月    12    日
                              書記官  黃敏純

司法院資訊處製作；財團法人民間司法改革基金會備份。
